【裁判字號】    97,台上,5396
【裁判日期】    971030
【裁判案由】    貪污
【裁判全文】
最高法院刑事判決            九十七年度台上字第五三九六號
上  訴  人  甲○○
選任辯護人  曾怡靜律師
上  訴  人  乙○○
上列上訴人等因貪污案件，不服台灣高等法院台南分院中華民國
九十七年四月十六日第二審更審判決（九十六年度重上更(四)字第
四九五號，起訴案號：台灣台南地方法院檢察署八十七年度偵字
第一二九五０、一二九七八、一二九九六號、八十八年度偵字第
一九六、四四三四號），提起上訴，本院判決如下：
    主  文
原判決關於甲○○部分撤銷，發回台灣高等法院台南分院。
其他上訴駁回。
    理  由
一、撤銷（即甲○○）部分：
本件原判決認定上訴人甲○○之母林碧華（另案通緝中）自民國
八十三年三月一日起，至八十七年二月二十八日止，擔任台南縣
善化鎮（下稱善化鎮）鎮長，主管該鎮公用工程招標及發包事務
；乙○○（另行駁回上訴，詳如後述）則自八十三年四月一日起
至八十七年三月間止，擔任善化鎮公所總務，經辦公用工程招標
及發包事務。林碧華、乙○○均係依據法令從事公務之人員，竟
與非公務員甲○○共同基於洩漏國防以外之秘密及收取工程回扣
之概括犯意聯絡，由林碧華將該鎮公所發包之工程，分割為總工
程款新台幣（下同）五百萬元以下，以規避公開招標程序，且若
工程定有底價者，分別由林碧華、乙○○或甲○○，將該國防以
外應秘密之底價消息，洩漏給許福仁（業經第一審判決免刑確定
）、王傳宗、蘇豪凱（即蘇俊銘）、范光澤、李清孝、林水旺（
後五人均經原審第一次更審判決無罪確定）、許作舟（業經原審
更審前判決免刑確定）、蔡明哲（通緝中）等包商知悉，再指定
上開包商同時出具二家或三家廠商牌照，以比價或議價程序，分
別標得如原判決附表所示工程，再由林碧華親自或透過乙○○、
甲○○，分別向許福仁、王傳宗、范光澤、許作舟、蘇豪凱、蔡
明哲、李清孝、林水旺等包商，收取工程款百分之十金額，作為
回扣。惟若許福仁使用實際由甲○○家族經營之炳華營造股份有
限公司牌照得標者，則由甲○○自工程款中，直接扣取回扣款，
再轉交林碧華收受。許福仁、王傳宗、范光澤、許作舟、蘇豪凱
、蔡明哲、李清孝及林水旺等人，於取得第一期工程款後，即合
併二或數工程款百分之十，充為「回扣」，分別將原判決附表一
至附表八所示回扣，共二千五百四十三萬九千零四十六元（詳如
原判決附表九所示），交付林碧華，或透過乙○○、甲○○轉交
林碧華，林碧華則不定期給付乙○○數千元至萬餘元不等，計十
萬元回扣款，作為乙○○個人零用金等情。因而撤銷第一審關於
甲○○部分之科刑判決，經比較修正前後刑法，改判依修正前牽
連犯及連續犯規定，從一重仍論處甲○○非公務員與公務員共同
連續經辦公用工程，收取回扣罪刑（處有期徒刑八年）。固非無
見。
惟查：(一)、訊問被告，除有急迫情況經記明筆錄者外，應全程連
續錄音；必要時，並應全程連續錄影。又筆錄內所載之被告陳述
與錄音或錄影之內容不符者，除有急迫情況且經記明筆錄而未錄
音、錄影之情形外，其不符之部分，不得作為證據。刑事訴訟法
第一百條之一第一項、第二項規定甚明。上開規定，依同法第一
百條之二之規定，於司法警察官或司法警察詢問犯罪嫌疑人時所
準用。故審理事實之法院，遇有被告抗辯其未有如詢問筆錄所載
之陳述時，應先予調查或調取該詢問過程之錄音或錄影帶，加以
勘驗，以判斷該筆錄所載被告之陳述得否作為證據。原判決理由
係以甲○○於法務部調查局台南縣調查站（下稱台南縣調查站）
、檢察官偵查中之供述，資為認定甲○○確有本件貪污犯行論據
之一。然甲○○於原審辯稱：檢察官於八十七年十一月二十七日
偵訊時之四捲錄音帶均無任何聲音，同年月二十日台南縣調查站
調查錄音帶僅係詢問之調查員自問自答云云（見原審卷第二一一
至二一三頁）。此事關甲○○該台南縣調查站之調查筆錄及檢察
官訊問筆錄之記載與其供述是否相符，乃致影響於該項供述證據
之證據能力有無，而於甲○○之利益，非無重要關係。然原審於
調取甲○○該台南縣調查站調查及檢察官訊問之錄音帶後，既未
由受命法官或法院依法定程序加以勘驗、查明，亦未依刑事訴訟
法第四十二條、第四十三條規定製作勘驗筆錄，遽採為甲○○犯
罪論據之一，其證據調查職責仍嫌未盡。(二)、刑事訴訟法第一百
五十九條之五第一項「被告以外之人於審判外之陳述，雖不符前
四條之規定，而經當事人於審判程序同意作為證據，法院審酌該
言詞陳述或書面陳述作成時之情況，認為適當者，亦得為證據」
之規定，係以被告以外之人於審判外之言詞或書面供述證據，縱
有不符合同法第一百五十九條之一至第一百五十九條之四有關傳
聞法則例外規定之情形，但當事人於審判程序已表明同意該等傳
聞證據可為證據，而放棄對原供述者之反對詰問權，且該陳述須
經法院審酌作成時之情況，認為適當時，始有其適用。此傳聞法
則之例外所稱審判外之陳述，自專指言詞或書面之供述證據而言
，至非供述證據之「物證」，則不適用上開同意法則之規定。原
判決理由記載「本件認定事實所引用之證據方法（包括共同被告
之供述、證人之證述及文書等『物證』），已經本院於審理時提
示甲○○及其辯護人表示無意見，可認為已經同意作為證據。本
院審酌上開文書等『物證』作成時之客觀情況，認為適當，而查
無其他違法不實之情事，復無顯不可信之情況，具有證據能力，
而得採為證據」等語（見原判決第三頁倒數第六行至第四頁第四
行），就「物證」適用傳聞法則之例外以判斷其證據能力之有無
，自屬違背證據法則。以上，或為上訴意旨所指摘，或係本院得
依職權調查之事項，應認原判決關於甲○○部分仍有撤銷發回之
原因。原判決關於甲○○不另諭知無罪部分，基於審判不可分之
原則，併予發回。
二、駁回（即乙○○）部分：
按刑事訴訟法第三百七十七條規定，上訴於第三審法院，非以判
決違背法令為理由，不得為之。是提起第三審上訴，應以原判決
違背法令為理由，係屬法定要件。如果上訴理由書狀並未依據卷
內訴訟資料，具體指摘原判決不適用何種法則或如何適用不當，
或所指摘原判決違法情事，顯與法律規定得為第三審上訴理由之
違法情形，不相適合時，均應認其上訴為不合法律上之程式，予
以駁回。本件原審經審理結果，認為上訴人乙○○貪污犯行明確
，因而撤銷第一審關於乙○○部分科刑之判決，經比較刑法新舊
規定後，改判依修正前牽連犯及連續犯規定，從一重仍論處乙○
○公務員共同連續經辦公用工程，收取回扣罪刑（處有期徒刑五
年六月），已詳敘其調查、取捨證據之結果及憑以認定犯罪事實
之心證理由。乙○○上訴意旨僅略以：(一)、乙○○固曾於偵查中
自白，但證人許福仁於原審更審前審理時之供述，並未指述乙○
○有轉交賄款給林碧華，且證人李清孝、林水旺自偵查中迄原審
交互詰問中均否認曾交付賄款給乙○○轉交林碧華，故乙○○在
偵查中之自白與事實不符，不得作為證據，原判決竟採為不利乙
○○之證據，顯屬判決違背法令。(二)、乙○○對其由林碧華處收
受款項之前後供述並不一致，原判決未敘明憑以認定乙○○收取
回扣十萬元之理由，自有判決不備理由之違法云云。惟查：(一)、
刑事訴訟法第一百五十六條第二項規定：被告或共犯（包括共同
正犯、教唆犯及幫助犯）之自白，不得作為有罪判決之唯一證據
，仍應調查其他必要之證據，以察其是否與事實相符。其立法意
旨乃在防範被告或共犯自白之虛擬致與事實不符，並為避免過分
偏重自白，有害於真實發現及人權保障，故對自白在證據上之價
值加以限制，明定須藉補強證據以擔保其真實性。但此所稱補強
證據，並非以證明犯罪構成要件之全部事實為必要，倘其得以佐
證所自白之犯罪非屬虛構，能予保障該自白事實之真實性，即已
充分。原判決以乙○○於台南縣調查站詢問時、檢察官偵查中及
原審更審前審理時之自白，佐以許福仁、李清孝、林水旺之證述
及扣案之工程明細三冊、支票簿三本、合約書二冊、支票頭十一
本、存摺十四本等證據資料，認乙○○所為自白與事實相符，上
揭證據資料足以補強、擔保其自白之真實性，據以認定乙○○收
取工程回扣及洩漏國防以外機密之犯行，與證據法則尚無違背，
上訴意旨(一)指摘乙○○偵查中之自白並無補強證據云云，顯屬誤
會。(二)、證據之取捨及證明力之判斷，俱屬於事實審法院之職權
，判決內若已論敘其何以作此判斷之心證理由，且其取捨判斷不
違背經驗法則或論理法則，即不生判決違背法令之問題。原判決
依憑乙○○於偵查中之具狀陳述及面額十萬元之郵政匯票一紙，
資以認定乙○○收取工程回扣所得總額為十萬元。此項論斷，核
無違背客觀存在之經驗法則或論理法則，自不得任指判決違法。
上訴意旨(二)顯未依卷內資料而為指摘，自非適法之第三審上訴理
由。依上揭說明，乙○○之上訴不合法律上之程式，應予駁回。
據上論結，應依刑事訴訟法第三百九十五條前段、第三百九十七
條、第四百零一條，判決如主文。
中    華    民    國  九十七  年    十    月   三十   日
                      最高法院刑事第四庭
                          審判長法官  張  淳  淙
                                法官  劉  介  民
                                法官  張  春  福
                                法官  林  俊  益
                                法官  陳  世  雄
      本件正本證明與原本無異
                                      書  記  官
中    華    民    國  九十七  年   十一   月    三    日
                                                     Ｒ


司法院資訊處製作；財團法人民間司法改革基金會備份。
